臺灣雲林地方法院民事判決　九十年訴字第三五一號
　　原　　　告　乙○○
　　被　　　告　甲○○
　　訴訟代理人　吳丙○○
右當事人間請求損害賠償事件，本院判決如左：
    主      文
被告應給付原告新台幣貳拾伍萬陸仟參佰零玖元，及自民國九十年四月十一日起至清
償日止，按年息百分之五計算之利息。
原告其餘之訴駁回。
訴訟費用由被告負擔五分之一；餘由原告負擔。
本判決第一項於原告以新台幣捌萬伍仟元供擔保後，得假執行。
原告其餘假執行之聲請駁回。
    事      實
甲、原告方面：
一、聲明：
(一)被告應給付原告新台幣（下同）八十九萬八千八百六十一元，及自民國（下同）
    九十年三月二十九日起至清償日止，按年息百分之五計算之利息。
(二)願供擔保請准宣告假執行。
二、陳述：
(一)被告於八十九年六月十二日上午十一時三十五分許，駕駛車號ＵＤ─六一一號自
    用大貨車，由雲林縣元長鄉四五之一號住處倒車時，原應注意大型汽車倒車時須
    派人在車後指引，促使行人及車輛避讓之規定，而依當時情形並無不能注意之情
    形，其竟疏未注意上開規定，而其妻吳丙○○雖於車後指引，惟並無站於道路指
    揮促使來往車輛避讓，被告猶貿然倒車；適原告騎乘車號ＴＬＢ－二七八號機車
    由北往南方向行經上開地點，並注意該路速限三十公里，且注意車前狀況，隨時
    採取必要安全措施，於未標線道路靠右行駛，仍突因閃避不及而遭被告碰撞，致
    原告機車手把擦撞被告大貨車後蓋，造成原告受有頭部外傷合併蜘蛛網膜下腔出
    血、顏面撕裂傷、下頜骨折及肢多處挫傷等傷害，被告所犯過失傷害罪部分，業
    經本院以八十九年交自字第五號判決確定在案，被告侵權行為事證明確，為此，
    爰依民法第一百八十四條第一項前段、第一百九十一條之二前段、第一百九十三
    條第一項、第一百九十五條第一項規定，提起本訴。
(二)原告請求賠償金額為八十九萬八千八百六十一元，茲將原告之損害列明如下：
  (1)醫療費用部分：
    原告在八十九年六月十二日至同年月二十三日醫藥費用十一萬一千九百八十八元
    ；牙齒開刀就診費用二十八萬，合計三十九萬一千九百八十八元，被告並未給付
    醫療費慰問金三萬元。對於中國醫藥學院北港分院函覆原告因車禍導致門牙斷裂
    四顆，而被告主張支付四顆門牙共新台幣四萬元之部分，沒有意見。原告醫療費
    自負額三千八百五十元。
  (2)減少工作收入之損失部分：
    原告自八十九年六月十二日起至同年月二十四日因本件車禍而住院，嗣雖出院療
    養仍因牙齒嚴重骨折須整復及根管治療至同年十一月二十四日進行開刀手術，請
    求喪失勞動能力期間以八十九年六月十二日至同年月二十四日止，依行政院勞委
    會核定最低基本工資核算每月一萬五千八百六十元計算。
  (3)精神慰藉金部分：
    原告因車禍受有頭部外傷合併蜘蛛網膜下腔出血、顏面撕裂傷、下頜骨折及四肢
    多處挫傷等傷害，尤以顏面牙齒不潔及不良難免對身心造成嚴重影響，為此謹請
    鈞院斟酌被告從事餐飲工作、被告商人身分、年齡、社經地位等情狀，判令精神
    慰撫金五十萬元。
(三)綜上所述，原告所受之損害為醫療費用三十九萬一千九百八十八元、減少工作收
    入六千八百七十三元及精神慰撫金五十萬元，共計八十九萬八千八百六十一元。
三、證據：提出醫療費用收據十件、診斷證明書影本一件及照片為證。
乙、被告方面：
一、聲明：原告之訴駁回。
二、陳述：
(一)本件車禍發生，被告已盡應注意之能事，而原告完全未減速衝撞被告，足見車禍
    肇事原因，原告難辭其責，被告已先負擔原告醫療費用三萬六千零八十二元，另
    交付三萬元慰問金予原告
(二)若認被告與有過失，應負損害賠償之責，惟原告請求之金額，亦有可議，茲敘述
    如次：
  (1)醫療費用部分：
    被告已支出車禍發生之救護車、醫療及住院費用等，原告提出之醫療費用明細並
    非醫療收據，其提出之明細係中國醫藥學院北港附設醫院向健保局請領之標準，
    且原告提出之牙齒修復估計單非實際花費之醫療費用。對於原告醫療費自負額部
    分無意見。依據中國醫藥學院北港分院函覆，原告因本件車禍受損四顆門牙，而
    人工植牙一顆只能算一萬元，所以四顆門牙只能算四萬元。
  (2)減少勞動能力部分：
    原告未提出任何職業證明，且其不務正業，並無所謂工作損失。
  (3)精神慰撫金部分：
    原告因本件車禍受傷，經治療後，業已痊癒，其可以正常進食，其臉型未變形，
    衡量兩造之學識、經歷、財產狀況及經濟能力等情，原告請求五十萬元之非財產
    上損害，顯屬過高，依其受傷情況，似以五萬元較為合理，爰請斟酌。
(三)基上所述，被告應無過失，不負賠償責任；退一步言，縱認被告與有過失，原告
    主張各半之過失比例，亦無可取，且所請求賠償之金額，明顯過高，請依法予以
    扣除及酌減。
三、證據：提出醫療費用收據三紙、台灣日報影本為證。
丙、本院依職權：
(一)函請台灣高等法院調閱被告全國前案紀錄表；函調本院刑事庭八十九年度交自字
    第五號卷宗。
(二)送請台灣省嘉雲車輛行車事故鑑定委員會鑑定系爭車禍之肇事責任。
(三)函詢虎尾分局檢送系爭車禍之現場照片。
(四)洽詢當時處理現場之警員，是否仍可繪製現場圖，以供鑑定。
(五)函詢中國醫藥學院北港附設醫院，有關原告之病例資料、是否拔牙、拔牙數量及
    位置。
(六)函詢台灣嘉義監獄、雲林監獄及雲林看守所有關原告身體狀況。
(七)函詢中國醫藥學院北港附設醫院原告牙傷情形、前揭車禍所致牙傷治療費用、健
    保是否給付、健保給付額及自付額。
    理      由
一、按訴狀送達後，原告不得將原訴變更或追加他訴，但請求之基礎事實同一、擴張
    或減縮應受判決事項之聲明或不甚礙被告之防禦及訴訟之終結者，不在此限，民
    事訴訟法第二百五十五條第一項第二款、第三款、第七款分別定有明文。查本件
    原告起訴時，聲明請求判決被告給付原告一百二十五萬元，及自訴狀繕本送達翌
    日起至清償日止之法定利息。嗣原告於訴訟進行中，減縮請求為八十九萬八千八
    百六十一元及自訴狀繕本送達翌日起至清償日止之法定利息，依前述說明，自應
    准許，先行敘明。
二、本件原告起訴主張：被告於八十九年六月十二日上午十一時三十五分許，駕駛車
    號ＵＤ─六一一號自用大貨車，由雲林縣元長鄉四五之一號住處倒車時，原應注
    意大型汽車倒車時須派人在車後指引，促使行人及車輛避讓之規定，而依當時情
    形並無不能注意注意情形，其竟疏未注意上開規定，而其妻吳丙○○雖於車後指
    引，惟並無站於道路指揮促使來往車輛避讓，被告猶貿然倒車；適原告騎乘車號
    ＴＬＢ－二七八號機車由北往南方向行經上開地點，已注意該路速限三十公里，
    且注意車前狀況，隨時採取必要安全措施，於未標線道路靠右行駛，仍突因閃避
    不及而遭被告碰撞，致原告機車手把擦撞被告大貨車後蓋，造成原告受有頭部外
    傷合併蜘蛛網膜下腔出血、顏面撕裂傷、下頜骨折及四肢多處挫傷等傷害，被告
    所犯過失傷害罪部分，業經本院以八十九年交自字第五號判決確定在案，被告侵
    權行為事證明確，為此依法提起本訴，請求被告應給付原告醫藥費用、減少工作
    收入之損失、精神慰撫金等八十九萬八千八百六十一元等語。
三、被告則以：本件車禍發生，被告已盡應注意之能事，而原告完全未減速衝撞被告
    ，足見車禍肇事原因，原告難辭其責，被告已先負擔原告醫療費用三萬六千零八
    十二元，另交付三萬元慰問金予原告。又原告提出之醫藥費用收據與被告支出部
    分重複。再者，原告不務正業，無所謂工作損失云云，資為抗辯。
四、按大型汽車倒車時，須派人在車後指引，並促使行人及車輛避讓，道路交通安全
    規則第一百一十條第三款定有明文。被告於右開時地駕車，自應注意上揭規定。
    而依被告於警訊中之自述，當時視線良好、路況也良好、天氣陰等語，而依雲林
    縣警察局道路交通事故調查報告表之事故車禍現場圖所示，該處係無障礙之直路
    ，足見當時被告對車前人車狀況客觀上應無不能注意之情事。但依證人即被告之
    妻吳丙○○於前開刑事案件審理中證述：「（問被告倒車時，你有站在路上指揮
    ？）我當時站在車右後角，但沒有站到馬路上等語（見前揭刑事卷宗第三十五頁
    ）。」而被告於視線尚稱良好，亦無障礙之直路上倒車，竟未派人促使往來車輛
    及行人注意，顯然疏於注意，應有過失。且如其及早促使往來車輛注意，即不致
    閃避不及肇事，是被告之過失亦與原告所受傷害結果間，有相當因果關係。而被
    告亦因本件車禍，經原告以其觸犯過失傷害罪提起自訴，並經本院判處拘役五十
    日，得易科罰金確定，有八十九年度交易字第五號判決正本附卷，是被告因過失
    不法侵害原告之身體人格權，應依民法第一百八十四條第一項前段，對原告負過
    失侵權行為損害賠償責任，可堪認定。
五、按汽車行駛時，駕駛人應注意車前狀況及兩車併行之間隔，並隨時採取必要之安
    全措施，道路交通安全規則第九十四條第三項定有明文，又按該規則第二條第一
    項第一款之規定，該規則規範汽車之部分包含機器腳踏車（機車）。本件被告辯
    稱：原告未注意車前狀況及超速等語。查肇事現場為未劃標線道路，速限三十公
    里，由雲林縣元長鄉龍岩村四五之一號建物前臨之北向南道路，於發生車禍當時
    ，該路段直路，左右兩側皆無障礙物，視距良好，車前狀況僅須稍加留意便可掌
    握。被告所駕駛之車牌號碼ＵＤ—六一一號自用大貨車，由雲林縣元長鄉龍岩村
    四五之一號住處向外倒車，與原告所騎駛沿前揭道路由北向南方向行駛之車牌號
    碼ＴＬＢ—二七八號機車碰撞，兩造肇事後之位置，大貨車車頭尚未倒車出其住
    處，機車橫倒於該路段靠排水溝之路側等情，有前揭雲林縣警察局道路交通事故
    調查報告表之事故現場圖附卷可憑，而被告對本件車禍之發生，確有過失，已如
    前述，然原告於警訊中亦自承其機車行經該路段時時速四、五十公里，沒有煞車
    痕等語，超過行車路段時速三十公里之限制，原告超速行駛亦可認定，本件原告
    於行駛中，原應注意車前狀況，乃能注意而疏未注意，又未減速慢行並靠右行駛
    ，以致肇事，足認原告就本件事故之發生亦與有過失，原告辯以其並無過失一節
    自不足採，是被告抗辯原告就損害之發生亦與有過失等語，核屬有理。
六、按因故意或過失不法侵害他人之權利者，負損害賠償責任。不法侵害他人之身體
    或健康者，對於被害人因此喪失或減少勞動能力或增加生活上之需要時，應負損
    害賠償責任。不法侵害他人之身體、健康、名譽、自由、信用、隱私、貞操，或
    不法侵害其他人格法益而情節重大者，被害人雖非財產上之損害，亦得請求賠償
    相當之金額。民法第一百八十四條第一項前段、第一百九十三條第一項及第一百
    九十五條第一項前段分別定有明文。被告對於本件車禍之發生既有過失責任，則
    原告請求損害賠償，即屬於法有據。茲就原告請求之賠償金額，逐項審酌如次：
(一)醫療費用部分：
  (1)原告主張其自八十九年六月十二日起至同年月二十三日止共計支付醫療費用（不
    包括於儀器行所購之器材及牙齒受傷部分）十一萬一千九百八十八元（含中央健
    康保險局業已支付之金額）等語，並提出醫療費用單據為證，被告除就其中中央
    健康保險局已經支付之部分，原告並未實際遭受損害為爭執外，餘均不否認其真
    正。
  (2)按保險契約依其所保護之內容及填補者究為被保險人之具體損害或抽象損害，可
    分財產保險與人身保險、損害保險與定額保險；保險人代位權規定之立法意旨，
    乃在於防止被保險人於損害發生時，獲有不當得利之情形，而不當得利獲得之可
    能唯有以「填補具體損害原則」為先決要件，具體損害又以得以金錢計算之保險
    利益為前題，被保險人就其得以金錢計算之保險利益價值投保，於保險事故發生
    後，得依約向保險人請求填補其損害，一旦其損害被填補之後，其對第三人之損
    害賠償請求權，即應讓與保險人，不得再向該第三人請求損害賠償，否則即為不
    當得利。本件原告與中央健康保險局間所訂立之全民健康保險，其雖係以原告即
    被保險人身體之完整不受侵害為其保護內容而屬於人身保險，惟究其目的僅係在
    補償被保險人因治療疾病所產生之費用，換言之，係填補被保險人之具體損害，
    被保險人不得因疾病受治療而獲不當得利，故保險人代位權之規定於此亦得適用
    之，全民健康保險法第八十二條之規定亦同斯此旨。又全民健康保險契約之性質
    究屬定額保險或損害保險，絕不因加害於被保險人之被告是否為強制汽車責任保
    險之被保險人而有所差異，全民健康保險法第八十二條之規定，雖僅規定在強制
    汽車保險時，中央健康保險局得逕向投保強制汽車責任險之加害人之保險人代位
    請求，惟基於法律解釋之完整性，仍應認所有之全民健康保險，均有保險人代位
    權之適用。至上開規定之創設意義，應僅係在簡化求償途徑，要無排除其他保險
    人代位求償情況之意思。經查，本件原告請求關於醫院之醫療費用，其中十萬八
    千一百三十八元為中央健康保險局支付，則該部分之醫藥費請求權即移轉予中央
    健康保險局，原告自不得請求被告給付上開醫藥費用。又細觀上開醫療費用收據
    ，係自八十九年六月十一日車禍發生起，至同年十一月二十四日止，前後歷次就
    醫所支出之費用，惟原告主張於八十九年六月十一日在雲林縣北港鎮○○路一二
    三號吳老闆儀器行所購買之「傷材」支出四百元部分（見本院卷），因本件車禍
    事故發生於八十九年六月十二日，原告未說明該等醫療費用之支出與本件車禍醫
    療之關聯性，本院認為此部分之支出，難認為因系爭車禍所造成之治療上所必需
    。是以，本件原告就醫療費用之損害共計三千八百五十元（000000－000000＝
    3850）。
  (3)牙齒受傷部分：原告主張因本件車禍，致其牙齒受傷，須修復費用二十八萬元之
    事實，雖提出王牙醫診所贗復費用估計單為證，惟經本院依職權函系爭車禍發生
    時，原告所送往救治之中國醫藥學院北港附設醫院詢原告牙傷及費用情形，經其
    函覆：（原告）下頷骨聯合體開放性骨折，于八十九年六月二十日施行顎間固定
    法、下顎骨骨折復位術，健保申報費用明細共計一十一萬一千九百八十八元，另
    原告自付費用共計三萬三千七百四十元，原告因系爭車禍致前門牙四顆斷裂，而
    牙科假牙修復費用，不屬健保給付範圍，此有該院九一院醫事字第一一五號函為
    證，鑒於前揭王牙科診所係原告於事發後多日方就診之診所，而中國醫藥學院北
    港附設醫院乃係事發當時，原告送往救治及住院治療之醫療院所，對原告病況之
    了解應較為精確，自堪信中國醫藥學院北港附設醫院之認定為真實。又被告主張
    修補原告四顆門牙之費用為四萬元之部分，已合乎常情，復為原告不爭執，鑒於
    民事訴訟採處分權主義之原則，即應准許。從而，原告請求被告賠償醫療費用三
    萬七千五百九十元，即無不合（計算式：33740+40000+3850＝77590元），逾此
    範圍之請求，應予駁回。
(二)減少勞動收入之損失部分：
    按民法第一百九十三條第一項所謂減少勞動能力，乃指職業上工作能力一部之滅
    失而言。故認定被害人因減少勞動能力所受之損害，應斟酌被害人受侵害前之身
    體健康狀態、教育程度、專門技能、社會經驗等一切情況而定之。至原告請求依
    最低基本工資每月一萬五千八百六十元計算其住院治療十三日之減少勞動能力損
    害為六千八百七十三元（元以下四捨五入），被告雖以原告未具體主張其從事之
    工作及實際所得云云置辯，惟按身體或健康受侵害而減少勞動能力者，其減少及
    殘存勞動能力之價值，不能以現有之收入為準，所謂減少及殘存勞動能力之價值
    ，應以其能力在通常情形下可能取得之收入為標準（最高法院六十一年臺上字第
    一九八七號判例參照）。經查該原告為六十七年生，現年二十四歲，此有其所提
    診斷證明書所載可稽，其現既處壯盛之年，則其主張以其能力在通常情形下可取
    得最低基本工資之收入，即非不能採。
(三)精神慰撫金部分：
    原告為六十七年九月二日出生，國中畢業學歷，門牙四顆斷裂會造成進食上的不
    方便，而且上下額牙齒無法緊密結合，造成臉型下巴歪一邊，外觀上有不美觀的
    情形存在，因本次車禍受傷曾住院十餘日，亦曾接受牙齒開刀；又被告為三十五
    年十月二十二日出生，從事油脂賣賣。是以，本院審酌前述兩造之身分、地位、
    經濟能力及原告所受之痛苦等情狀，認原告請求非財產上之損害賠償以三十萬元
    為適當，逾此部分之請求，不應准許。
(四)綜上所述，原告得請求醫療費用、減少勞動收入損失及非財產上之損害賠償合計
    三十八萬四千四百六十三元（計算式：77590+6873+300000＝384463，尚未計算
    過失相抵，過失相抵之比例、金額詳後述）。
七、復按損害之發生或擴大，被害人與有過失者，法院得減輕賠償金額，或免除之。
    民法第二百十七條第一項，定有明文。經查：
(一)原告對於本件車禍之發生，有過失，已如前述。
(二)再依道路交通安全規則第八十八條第五款規定，機車駕駛人應戴安全帽。本件原
    告騎駛機車行經上開路段時，未頭戴安全帽，有其於警訊筆錄之陳述附卷可稽，
    而原告因本件車禍之發生，受有頭部外傷合併蜘蛛網膜下腔出血、顏面撕裂傷、
    下頜骨折及肢多處挫傷等傷害，則原告如戴安全帽，於車禍發生頭部撞擊時，當
    可減少顏面受傷機會及受傷嚴重程度，故原告未戴安全帽，於損害之擴大與有過
    失。
(三)本件於刑事庭審理中，未經鑑定兩造過失比例，而被告於本院審理中，請求將系
    爭車禍送請行車事故鑑定委員會鑑定（見九十一年一月八日言詞辯論筆錄），經
    本院於同年月九日發函嘉雲區車輛行車事故鑑定委員會鑑定，經該會於同年三月
    十四日函覆：前函請警方補送肇事資料，依比例重繪現場圖，現因處理警員已調
    職，無法重繪警繪圖，致本會未便鑑定，此有該會嘉鑑字第九一零一二三號函在
    卷可稽。又經本院洽詢當時處理現場之警員，詢其是否可製現場圖，其覆稱：已
    時隔一年多，且現場已更動，無法繪製等語，有公務電話紀錄在卷可稽。又本件
    車禍雖係因兩造均未遵守交通規則所造成，然觀之證人吳丙○○於前開刑事案件
    中之證詞：「我先生車子剛出來一點，他就撞上了」，是該時，被告之車子既僅
    倒出一小部份，則被告於肇事地點時，原應完全停止於倒車處，甚至應倒回去，
    讓被告之機車優先通行，被告則應減速接近，注意安全，小心通過該處，被告應
    遵守之交通規則義務較大於原告，是本院綜上斟酌兩造責任原因，認本件事故，
    原告與被告之責任比例應各為三分之一及三分之二。依此計算，原告得請求之金
    額為二十二萬五千零六十元（計算式：384463×＝256309）（小數點以下四捨五
    入）。又被告主張已給付三萬元慰問金予原告云云，業經原告否認，被告復未能
    舉證以實其說，自難採信，附此敘明。
八、從而，原告依據侵權行為法律關係，請求被告給付二十五萬六千三百零九元，及
    自起訴狀繕本送達翌日即九十年四月十一日起至清償日止，按年息百分之五計算
    之法定遲延利息，於法有據，應予准許。逾此部份之請求為無理由，應予駁回。
九、原告陳明願供擔保，聲請宣告假執行，經核其勝訴部分，於法並無不合，爰酌定
    相當之擔保金額宣告；至其敗訴部分，假執行之聲請已失所附麗，應予駁回。
據上論結，本件原告之訴為一部有理由，一部無理由，依民事訴訟法第七十九條但書
、第三百九十條第二項，判決如主文
中　　　華　　　民　　　國　　九十一　　年　　　十　　月　　　十五　　　日
                                        臺灣雲林地方法院民事庭
~B法　　　官　陳婉玉
右為正本，係照原本作成。
如對本判決上訴須於判決送達後二十日內向本院提出上訴狀。（須附繕本）
中　　　華　　　民　　　國　　九十一　　年　　十　　　月　　　十五　　　日
~B法院書記官　魏輝碩
